臺灣雲林地方法院民事判決
109年度訴字第662號
原      告  鍾明華  
訴訟代理人  鍾志勇  
            廖元應律師
被      告  李欽發  
上列當事人間請求分割共有物事件，本院於民國110年4月26日言
詞辯論終結，判決如下：
    主  文
兩造共有坐落雲林縣○○鎮○○○段○○○地號、面積五一七‧四六平方
公尺土地，以雲林縣西螺地政事務所民國一０九年十二月十日土
地複丈成果圖所示方法分割，即：
㈠編號Ａ、Ｂ部分面積一二七‧三四、八十‧九三平方公尺土地，分
  歸原告取得。
㈡編號Ｃ部分面積二０八‧二七平方公尺土地，分歸被告取得。
㈢編號Ｄ部分面積一００‧九二平方公尺土地為道路，分歸原告、被
  告共同取得，並各按應有部分二分之一比例保持共有。
兩造共有坐落雲林縣○○鎮○○段○○○○地號、面積一九六三平方公尺
土地，及同地段一一０三地號、面積一三０二平方公尺土地，以雲
林縣西螺地政事務所民國一０九年十二月十日土地複丈成果圖所
示方法分割，即：　
㈠編號Ａ部分面積一六三二‧五０平方公尺土地，分歸原告取得。
㈡編號Ａ1、Ｂ部分面積三三０‧五０、一三０二平方公尺土地，分歸被
  告取得。　　
訴訟費用由兩造按原應有部分比例負擔。 
　　事實及理由
一、原告主張：坐落雲林縣○○鎮○○○段000地號、面積517.46平方
    公尺土地、雲林縣○○鎮○○段0000地號、面積1963平方公尺土
    地、雲林縣○○鎮○○段0000地號、面積1302平方公尺土地（下
    分稱系爭550、1102、1103地號土地）為兩造所共有，應有
    部分各為2分之1 ，然系爭550、1102、1103地號土地迄今仍
    保持共有，致土地無法充分利用，而兩造間並未定有不能分
    割之期限，亦無因物之使用目的，不能分割之情形，為充分
    利用各共有人土地，爰依民法第823 條第1 項規定訴請裁判
    分割等語，並聲明：請求依雲林縣西螺地政事務所民國109 
    年12月10日土地複丈成果圖（下稱附圖）所示方法分割。
二、被告則以：伊不同意原告所提系爭550、1102、1103地號土
    地依附圖所示方法分割。系爭550地號土地上右側樓房現由
    被告使用，且毗鄰之同地段551地號土地（下稱551地號土地
    ）為被告所有，為使該2筆土地可合併使用，且被告能繼續
    使用右側樓房，請求以雲林縣西螺地政事務所110年3月11日
    土地複丈成果圖乙案（下稱乙案）所示方法分割。又系爭11
    02、1103地號土地，雖系爭1103地號土地現為被告使用，惟
    因該土地旁建有樓房，影響日照造成農作物短收，故請求
　　依109年11月4日本院審理時所庭呈分割方案分割，即以南北
    方向分割，北邊分配給被告、南邊分配給原告，並各留設集
    、排水路供灌溉使用（下稱被告主張系爭1102、1103地號土
    地分割方案）等語，資為抗辯。
三、兩造不爭執之事實：
　㈠系爭550、1102、1103地號土地為兩造所共有，應有部分各為
    2分之1。
　㈡系爭550、1102、1103地號土地現況如雲林縣西螺地政事務所
    119年9月9日土地複丈成果圖（下稱現況圖）所示。
四、本件兩造所爭執之處，應在於：本件應如何分割系爭550、1
    102、1103地號土地，較能增進共有物之經濟效益，並兼顧
    兩造之利益？茲論述如下：
  ㈠按各共有人得隨時請求分割共有物，但因物之使用目的不能
    分割或契約訂有不分割之期限者，不在此限。又共有物之分
    割，依共有人協議之方法行之，分割方法不能協議決定者，
    法院得因任何共有人之聲請，命為下列之分配：一、以原物
    分配於各共有人。二、變賣共有物，以價金分配於各共有人
    ，民法第823 條第1 項、第824 條第1 項、第2 項分別定有
    明文。原告主張系爭550、1102、1103地號土地為兩造所共
    有，應有部分各2分之1。原告欲分割系爭550、1102、1103
    地號土地以便利土地之利用，然系爭550、1102、1103地號
    土地之共有人間並無不分割之特約，亦無因物之使用目的不
    能分割之情形，惟無法達成協議分割等情，業據原告提出土
    地登記謄本、地籍圖謄本為證，並經本院現場履勘明確，製
    有勘驗筆錄在卷可稽，復為被告所不爭執，再徵諸被告迭主
    張系爭550地號土地依乙案所示方法分割，及系爭1102、110
    3地號土地依被告主張系爭1102、1103地號土地分割方案所
    示方法分割等情，顯見系爭550、1102、1103地號土地之分
    割不能以協議決定，足認兩造無法達成協議分割，堪信原告
    上開之主張屬實。是原告以兩造不能達成分割協議，訴請裁
    判分割系爭550、1102、1103地號土地，於法自屬有據，應
    予准許。
  ㈡復按分割共有物，以消滅共有關係為目的。法院裁判分割共
    有土地時，除因該土地內部分土地之使用目的不能分割或部
    分共有人仍願維持其共有關係，應就該部分土地不予分割（
    如為道路）或准該部分共有人成立新共有關係外，應將土地
    分配於各共有人單獨所有（最高法院69年度台上字第1831號
    、96年度台上字第108號判決意旨參照）。又裁判上定共有
    物分割之方法，固可由法院自由裁量，不受共有人主張之拘
    束，但仍應斟酌各共有人之意願、共有物之性質、價格、分
    割前之使用狀態、經濟效用、分得部分之利用價值及全體共
    有人之利益等有關情狀，定一適當公平之方法以為分割（最
    高法院98年度台上字第2058號、96年度台上字第108號判決
    意旨參照）。經查：
　⒈系爭550地號土地為乙種建築用地，其地形略呈正方形，該地
    西南端則略呈一刀柄狀，並鄰接巷道5.5米對外通行聯絡，
    其上現況概如現況圖所示，即編號甲為一層樓房、面積62.9
    3平方公尺，編號乙為二層樓房、面積54.4平方公尺編號，
    編號戊為水泥磚造平房(瓦頂)、面積59.37平方公尺，現均
    為被告所使用管理、編號丙為水泥磚造平房(瓦頂)、面積68
    .10平方公尺，現為原告所使用管理、編號丁為水泥磚造平
    房（公廳）、面積30.72平方公尺，現為兩造所使用管理，
    其餘則為空地等情，業經本院會同兩造及雲林縣西螺地政事
    務所人員至現場勘驗明確，並有現場照片、勘驗筆錄，堪信
    為真實，是系爭550地號土地之使用現況及臨路交通情形之
    事實，堪以認定。
　⒉按法院就共有土地為裁判分割，僅就當事人請求分割之土地
    ，斟酌其分割結果是否公平適當為已足，至其他土地縱為某
    當事人與他人所共有，而與系爭共有土地相鄰，但既不在請
    求合併分割之列，自無予以考量之必要，最高法院77年度台
    上字第2330號判決要旨可資參照。相較原告主張系爭550地
    號土地依附圖所示方法分割，及被告主張系爭550地號土地
    依乙案所示方法分割，兩造就如現況圖所示編號乙、丙之二
    層樓房、水泥磚造平房(瓦頂)，及編號丁大部分之水泥磚造
    平房（公廳）所坐落之土地分割予被告所有，編號甲之一層
    樓房所坐落之土地則分割予原告所有之情，並不爭執，僅就
    編號戊之水泥磚造平房(瓦頂)所坐落之土地究應分割予何人
    所有，及其上道路留設之位置及面積為何，有所爭執而已，
    被告雖以其所有同地段551地號土地與系爭550地號土地之北
    方相毗鄰為由，主張應將該編號戊所坐落之土地分割予被告
    所有等語，然依上開判決要旨，可見本件僅就系爭550地號
    土地分割結果是否公平適當為已足，至被告所有同地段551
    地號土地既非本件分割共有物訴訟之列，自無予以考量之必
    要。又系爭550地號土地如依被告主張乙案所示方法分割，
    被告固分配取得依該分割方案所示編號Ａ部分，而得以完整
    使用該區塊整體之土地，及兩造所共有編號Ｃ部分之道路面
    積較原告主張依附圖所示方法分割之編號Ｄ部分之道路面積
    減少為20.88平方公尺（計算式：80.04－100.92＝-20.88），
    惟原告因此乙案之分割方法而減少受分配之面積為96.72平
    方公尺，已達原告原應有部分面積之百分之37（計算式：96
    .72÷(517.46×1/2)≒0.37），可認乙案之分割方案對原告甚
    為不公平。反觀原告主張系爭550地號土地依附圖所示方法
    分割，大致符合兩造分割後所欲取得之位置，且無增減面積
    ，是本院審酌系爭550地號土地依原告所主張之附圖所示方
    法分割，分割後兩造取得之土地大致均屬方正，各共有人間
    均便於利用，並均臨道路出入方便，符合共有人之利益，及
    系爭550地號土地之經濟利用等各情，是認依原告主張之分
    割方案即附圖所示方法分割對兩造較公平、合理，且符合系
    爭550地號土地整體之利用價值，並兼及兩造間共有
    價值平等均衡原則，乃判決如主文第1 項所示。 
  ⒊再系爭1102、1103地號土地為農地重劃之耕地，係特定農業
    區農牧用地，北側臨接道路、排水系統，南側臨接道路、給
    水系統，地型略呈長方形，南北較長，東西較窄，其上現況
    概如現況圖所示，即編號甲、乙1均為水田，面積分別為1,3
    02、322平方公尺，現均為被告所使用管理、編號乙為水田
    、面積1,641平方公尺，現為原告所使用管理等情，業經本
    院會同兩造及雲林縣西螺地政事務所人員至現場勘驗明確，
    並有現場照片、勘驗筆錄，堪信為真實，是系爭1102、1103
    地號土地之使用現況及臨路交通情形之事實，堪以認定。
　⒋經查，系爭1102、1103地號土地編定為特定農業區農牧用地
    ，屬農業發展條例第3條第1項第11款所稱之耕地，農業發展
    條例修正前為兩造共有，迄今未有異動，依農業發展條例第
    16條第1項第4款規定得分割2筆單獨所有。另系爭1102、110
    3地號土地為54年農地重劃之耕地，依據耕地分割執行要點
    第14點規定，其分割不得破壞已完成規劃之農水路系統，此
    部分認定為縣政府權責，建議貴院逕將分割方案函詢縣政府
    ，有雲林縣西螺地政事務所109年7月22日雲西地一字第1090
    003752號函附卷可稽。是系爭1102、1103地號土地係特定農
    業區農牧用地，依上開農業發展條例等規定分割後不得破壞
    已完成規劃之農水路系統，故系爭1102、1103地號土地分割
    後均需北側臨接排水系統、南側臨接給水系統始符合上開農
    業發展條例等規定。
　⒌原告主張系爭1102、1103地號土地依附圖為分割，分割後兩
    造取得之土地均屬方正，各共有人間均便於利用，並均臨道
    路出入方便，且分割後並未破壞已完成規劃之農水路系統，
    符合農地農用政策及系爭土地之經濟利用。而被告雖主張依
    被告主張系爭1102、1103地號土地分割方案分割系爭1102、
    1103地號土地，然該分割方案經雲林縣西螺地政事務所函詢
    雲林縣政府農業主管單位審認結果：「因造成耕地面積細碎
    化，應予否決」，有雲林縣西螺地政事務所110年3月9日雲
    西地二字第1100001116號函附卷可稽，且依該分割方案，被
    告分配取得之土地，均臨人車往來頻繁之省道，而原告分配
    取得之土地，則均臨人車往來較少之鄉道，兩造間共有價值
    差距甚劇，顯有違系爭1102、1103地號土地作為特定農業區
    農牧用地之使用目的，違反農地農用政策，使分割後分配取
    得之地形有部分狹長、面積細碎，妨礙農業使用，是難認被
    告主張之被告主張系爭1102、1103地號土地分割方案為可採
    。故綜上，應認系爭1102、1103地號土地依原告主張之附圖
    為分割，對兩造較公平、合理，符合系爭系爭1102、1103地
    號土地特定農業區農牧用地之使用目的及整體利用價值，並
    兼及兩造間共有價值平等均衡原則，而為可採，乃判決如主
    文第2項所示。
五、末按，分割共有物乃具非訟事件之性質，法院斟酌何種分割
    方法較能增進共有物之經濟效益，並兼顧兩造之利益，以決
    定適當之分割方法，不因何造起訴而有不同，故原告請求裁
    判分割共有物雖有理由，惟關於所支出之訴訟費用，應由共
    有人全體各按系爭土地其原應有部分比例負擔，方屬事理公
    平，爰判決如主文第3 項所示。
六、訴訟費用負擔之依據：民事訴訟法第78條、第80條之1。
中　　華　　民　　國　　110 　年　　5 　　月　　10　　日
                  民事第二庭    法  官  陳秋如
以上正本係照原本作成。
如對本判決上訴，須於判決送達後20日內向本院提出上訴狀（需
附繕本）。如委任律師提起上訴者，應一併繳納上訴審裁判費。
中　　華　　民　　國　　110 　年　　5 　　月　　10　　日
                                書記官　李松坤